臺灣高等法院民事判決　　　　　　　　100年度上易字第193號
上　訴　人　國泰人壽保險股份有限公司
法定代理人　熊明河
訴訟代理人　賴盛星律師
複　代理人　程才芳律師
被　上訴人　林詩寧
訴訟代理人　劉韋廷律師
複　代理人　賴昱任
訴訟代理人　江皇樺律師
　　　　　　林財生律師
上列當事人間確認債權不存在事件，上訴人對於中華民國99年12
月15日臺灣臺北地方法院98年度訴字第1736號第一審判決提起上
訴，本院於100年5月24日言詞辯論終結，判決如下：
    主  文
上訴駁回。
第二審訴訟費用由上訴人負擔。
    事實及理由
一、上訴人原法定代理人張發得(總經理)已變更為熊明河，有上
    訴人提出民國100年2月1日變更登記表在卷可稽（見本院卷
    第16頁至第19頁、第24頁），其聲明承受訴訟，應予准許。
二、按民事訴訟法第247條所謂即受確認判決之法律上利益，係
    指因法律關係存否不明確，致原告在私法上之地位有受侵害
    之危險，而此項危險得以對於被告之確認判決除去之者而言
    ，故確認法律關係成立或不成立之訴，苟具備前開要件，即
    得謂有即受確認判決之法律上利益，縱其所請求確認為他人
    間之法律關係，亦非不得提起(最高法院42年度台上字第103
    1號著有判例意旨參照)。本件被上訴人是否對上訴人負連帶
    保證債務有爭執，亦即該保證債務之存否即屬不明確，有致
    被上訴人在私法上之地位受侵害之危險，而此項危險得以確
    認判決除去，故被上訴人主張其就本件確認訴訟有請求確認
    之法律上利益，自屬有據。
三、被上訴人主張：上訴人前以訴外人許信義（下稱許信義）向
    其借款新台幣（下同）173萬元，因尚有67萬8,604元未清償
    (下稱系爭借款)，乃以被上訴人擔任許信義借款之連帶保證
    人為由，持擔保放款借據(分期攤還)、約定書（下稱系爭借
    據、約定書）向臺灣南投地方法院(下稱南投地院)聲請87年
    度促字第8981號支付命令（下稱系爭支付命令）及確定證明
    書後，並據以聲請該院98年度司執字第4933號執行事件執行
    被上訴人薪資。然被上訴人從未與上訴人有金錢往來，或訂
    立連帶保證借款契約，系爭借據及約定書上之簽名，並非被
    上訴人親簽，且其上所使用之印文，亦非被上訴人所慣用之
    印文字體，乃偽造簽名之人為達其目的，偽刻印文所蓋，無
    表見代理之適用，而被上訴人復未接獲系爭支付命令，其已
    因不能送達被上訴人逾3個月而失其效力，自不發生既判力
    效力。是以被上訴人就許信義所欠系爭借款，自無負連帶保
    證責任。爰請求確認上訴人對被上訴人如原判決附件所示擔
    保放款借據之連帶保證債權67萬8,604元不存在。原審判決
    被上訴人勝訴，上訴人聲明不服提起上訴。就上訴人之上訴
    ，答辯聲明：上訴駁回。
四、上訴人則以：許信義於83年11月16日邀同被上訴人擔任連帶
    保證人，向上訴人借款173萬元，借款期間自83年11月16日
    至103年11月16日，自借款日起每滿一個月為一期，每期攤
    還部分本金及按借款餘額計算之利息一次。如有一期未按時
    給付本息，借款人及連帶保證人均即喪失期限利益，所有借
    款視為全部到期，債務人應立即清償，且除按原訂利率支付
    遲延期間之利息外，自逾期之日起6個月內者，另按原訂利
    率百分之十、逾期6個月以上者，另按原訂利率百分之二十
    加付違約金。詎許信義於84年3月1日將擔保上開債務之不動
    產移轉與第三人簡育朗後，自87年8月16日起即未依約清償
    本息，依前開約定，借款即視為全部到期，上訴人乃於同年
    12月9日向南投地院聲請對被上訴人及許信義核發系爭支付
    命令，且亦以相同保證債務，向臺灣雲林地方法院扣押被上
    訴人於臺灣土地銀行南投分行草屯辦事處、慶豐商業銀行股
    份有限公司南投分公司之存款，並經南投地院以90年度執字
    第2163號執行事件核發移轉命令與上訴人，上訴人亦於90年
    11月7日收取第三人之支票計15萬9,261元，然未見被上訴人
    聲明異議，被上訴人嗣後始否認系爭保證債務，有違經驗法
    則。另系爭借據及約定書上之連帶保證人欄所蓋被上訴人之
    印文為真，且對保與否並非保證契約之成立要件，不能以對
    保人白慶祥就16年前之對保情節未為清晰記憶，逕予否定系
    爭借據及約定書之真正，被上訴人既不能證明其印章係遭他
    人盜蓋，自應負連帶保證責任。倘認被上訴人未親自在系爭
    借據及約定書上簽名或蓋章，被上訴人亦應負表見代理之授
    權人責任等語，資為抗辯。上訴聲明：原判決廢棄。被上訴
    人在第一審之訴駁回。
五、兩造不爭執事項：
    許信義於83年11月16日向上訴人借款173萬元，雙方約定借
    款期間自83年11月16日至103年11月16日，借據上之連帶保
    證人為「林詩寧」，嗣許信義自87年8月16日起即未依約支
    付本息，所欠債務因而視為全部到期，計積欠159萬8,875元
    ，及自87年8月16日、87年9月17日起之利息與違約金。上訴
    人嗣聲請南投地院對被上訴人及許信義核發87年度促字第89
    81號支付命令，嗣並持以聲請強制執行，但僅獲部分清償，
    尚積欠73萬9,672元，及自89年7月1日起之利息與違約金等
    情，有擔保放款借據（分期攤還）、約定書（見原審卷第19
    頁至第21頁、第146頁至第147頁），並經本院調閱南投地院
    87年度促字第8981號卷、90年度執字第2163號卷查明屬實。
六、被上訴人主張其未擔任系爭借款之連帶保證人，惟為上訴人
    否認，並以前揭情詞置辯，查：
  (一)上訴人前曾以被上訴人為系爭借款之連帶保證人，聲請南投
    地院核發系爭支付命令，惟該支付命令未合法送達被上訴人
    設於南投縣南投市○○路○段1236號址，已經上訴人自認在
    卷（見本院卷第30頁反面、第49頁反面），依民事訴訟法第
    515條第1項規定，系爭支付命令失其效力，而不生與確定判
    決同一之效力，合先敘明。
  (二)上訴人主張被上訴人擔任系爭借款之連帶保證人，固據提出
    擔保放款借款、約定書為證，被上訴人否認該借據真正，惟
    ：
  1.系爭借據、約定書上所載「林詩寧」是否被上訴人親簽？
    證人許信義證稱：「（當初借系爭款項時，有無商請原告作
    為連帶保證人？）沒有。原告並不知道我有借這筆款項，這
    筆錢也不是原告拿去用的……（林詩寧的簽名為何人所簽？
    ）時間太久無法確認，但我可以確認我沒有找林詩寧任連帶
    保證人」等語（見原審卷第74頁）。而證人即本件借款對保
    人白慶祥對於對保時被上訴人是否在場亦不復記憶（見原審
    卷第93頁反面）。參酌原審將系爭借據及約定書，併同被上
    訴人於宏福人壽保險股份有限公司人壽保險要保書、宏泰人
    壽保險股份有限公司人身保險要保書、美商瑞泰人壽保險股
    份有限公司臺灣分公司人壽保險與健康保險要保書、第一商
    業銀行存款印鑑卡、臺灣土地銀行存款印鑑卡、南投信用合
    作社存款印鑑卡（以上文件，下稱重要文件）、99年7月14
    日被上訴人當庭簽名筆跡、慶豐商業銀行匯款委託書證明聯
    複寫本、臺灣土地銀行入戶電匯申請書複寫本等送請法務部
    調查局鑑定結果，系爭借據及約定書之「林詩寧」筆跡，均
    與其他文件筆跡筆劃特徵不相同，有該局99年8月20日調科
    貳字第09900269520號鑑定書在卷可稽（見原審卷第185頁、
    第186頁），是上訴人提出之擔保放款借據（分期攤還）及
    約定書上於連帶保證人欄上記載「林詩寧」，無法證明為被
    上訴人親簽。
  2.系爭借據、約定書上「林詩寧」之印文是否為真？
  (1)上訴人主張系爭借據及約定書上「林詩寧」之印文為真，亦
    為被上訴人所否認。
  (2)按當事人於訴訟上所為之自認，於辯論主義所行之範圍內有
    拘束法院之效力，法院自應認當事人自認之事實為真，以之
    為裁判之基礎。當事人合法委任之訴訟代理人，在訴訟上為
    自認，亦與該當事人自身所為者同。又自認之撤銷，除別有
    規定外，以自認人能證明與事實不符或經他造同意者，始得
    為之。民事訴訟法第279條第3項定有明文。故自認人撤銷其
    自認者，除應向法院為撤銷自認之表示外，自須舉證證明其
    自認有與事實不符。又當事人於訴訟上所主張之不利己事實
    ，應生自認之效力，而可免除他造就該事實之舉證責任，且
    於主張該事實之一造未合法撤銷其自認前，法院及當事人應
    併受拘束，以該自認之事實作為裁判之基礎，勿庸更為何項
    之調查。
  (3)本件被上訴人之訴訟代理人於100年4月27日準備程序中就系
    爭借據、約定書上所蓋「林詩寧」之印文為真，已自認為真
    （見本院卷第30頁反面），嗣被上訴人雖以訴訟代理人詢問
    被上訴人後，認該印文非真正為由，而撤銷前揭自認，已為
    上訴人所不同意，揆諸前揭說明，自應由被上訴人舉證證明
    其自認與事實不符，即該印文非真。惟被上訴人僅泛稱系爭
    借據、約定書之「林詩寧」之印文為簡易刻印之楷書字體，
    依送請法務部鑑定前揭重要文件中，被上訴人從未有使用簡
    易印章之習慣，且系爭借據、約定書之簽名既係偽造，偽造
    簽名之人，為達其目的，偽刻印文勢必為其整體行為之一環
    云云。既未舉證證明印文非真正，參酌我國國人使用印章之
    習性，除印鑑章外，均另有數個印章交替使用，被上訴人徒
    憑系爭借據、約定書之印文，與前揭重要文件之印文不符，
    遽謂系爭印文非真，殊無足取。被上訴人既未能證明系爭印
    文非真正，其撤銷自認不合法，本院自應認系爭借據、約定
    書上所蓋「林詩寧」之印文為真。
  3.被上訴人應否負連帶保證人責任？
  (1)本件被上訴人主張其未擔任系爭借款連帶保證人，既未在系
    爭借據、約定書上簽名，亦未蓋用前揭印文等情，雖為上訴
    人否認，惟證人許信義證稱：被上訴人未擔任系爭借款之連
    帶保證人，且因公司有林詩寧的印章，不確定該印文是否為
    許信義所蓋等語（見原審卷第73頁反面、第74頁）。參酌證
    人即本件借款對保人白慶祥於對保時，被上訴人是否在場亦
    不復記憶等（見原審卷第93頁反面），徵諸系爭借據、約定
    書上「林詩寧」簽名，已經法務部調查局鑑定結果認非被上
    訴人所書立，已如前述，依一般常情，倘被上訴人在辦理借
    款、對保時在場，理應會親自簽名、蓋章，則被上訴人既未
    在系爭借據、約定書上簽名，具見被上訴人於白慶祥辦理借
    款、對保時不在現場，系爭借款、約定書上「林詩寧」之印
    文，非被上訴人本人蓋用至明。則系爭借據、約定書上「林
    詩寧」簽名，既非被上訴人所書，印文亦非被上訴人所蓋用
    ，被上訴人自無擔任系爭借款之連帶保證人之意思至明。
  (2)上訴人雖抗辯稱被上訴人將印章交付他人使用，亦應負表現
    代理之責任云云。惟按由自己之行為表示以代理權授與他人
    者，對於第三人應負授權人之責任，必須本人有表見之事實
    ，足使第三人信該他人有代理權之情形存在，始足當之。我
    國人民將自己印章交付他人，委託該他人辦理特定事項者，
    比比皆是，倘持有印章之該他人，除受託辦理之特定事項外
    ，其他以本人名義所為之任何法律行為，均須由本人負表見
    代理之授權人責任，未免過苛。原審徒憑上訴人曾將印章交
    付與呂某之事實，即認被上訴人就保證契約之訂立應負表見
    代理之授權人責任，自屬率斷(最高法院70年台上字第657號
    判例意旨參照) 。本件被上訴人雖將蓋用系爭印文之印章交
    付他人使用，惟上訴人既未能證明被上訴人授權他人辦理擔
    任系爭借款之連帶保證人，徒憑系爭借據、約定書上，有經
    他人蓋用被上訴人之印文，遽令被上訴人負表見代理之授權
    人之責，揆諸前揭說明，自屬無據。
  (3)至上訴人以其聲請臺灣雲林地方法院88年執字第1964號強制
    執行事件拍賣抵押物不足受償時，即以連帶保證之法律關係
    ，聲請扣押被上訴人於第三人臺灣土地銀行南投分行草屯辦
    事處、慶豐商業銀行股份有限公司南投分公司之存款，並經
    南投地院以90年度執字第2163號執行事件核發移轉命令與上
    訴人，上訴人亦於90年11月7日收取第三人等之支票兩紙，
    金額合計15萬9,274元（其中被上訴人部分為15萬9,261元）
    ，卻未見被上訴人聲明異議，顯不合於常情云云。惟被上訴
    人固於90年間即已知悉系爭保證債務存在，雖未立即透過訴
    訟處理，或礙於當時與許信義尚有夫妻關係(見90年執字第
    2163號卷第31頁戶籍謄本) ，或有其他事由存在，惟尚難遽
    以系爭借據及約定書上連帶保證人欄「林詩寧」簽名、印文
    ，即認係為被上訴人所簽立，並令被上訴人負系爭借款之連
    帶保證人責任，上訴人此部分抗辯，尚無足取。
七、綜上所述，上訴人既無法舉證證明被上訴人有擔任系爭借款
    之連帶保證人，被上訴人請求確認兩造間如原判決附件所示
    擔保放款借據之連帶保證債權67萬8,604元不存在，為有理
    由，應予准許。原審判決上訴人敗訴，於法並無不合。上訴
    意旨指摘原判決不當，請求廢棄改判，為無理由，應予駁回
    。
八、本件事證已明，兩造其餘攻擊防禦方法及未經援用之證據，
    經本院審酌後，核與本件之結論，不生影響，爰不一一贅述
    ，附此敘明。
九、據上論結，本件上訴為無理由，依民事訴訟法第449條第1項
    、第78條，判決如主文。
中    華    民    國   100    年    6     月    7     日
                    民事第八庭
                        審判長法  官  許正順
                              法  官  鄭威莉
                              法  官  蘇芹英
正本係照原本作成。
不得上訴。
中    華    民    國   100    年    6     月    7     日
                              書記官  陳建邦